【裁判字號】    97,消債更,960
【裁判日期】    971028
【裁判案由】    聲請更生程序
【裁判全文】
臺灣高雄地方法院民事裁定           97年度消債更字第960號
聲  請  人
即 債務 人  甲○○
上列當事人因消費者債務清理事件聲請更生，本院裁定如下：
    主  文
聲請駁回。
聲請費用由聲請人負擔。
    理  由
一、聲請意旨略以：伊因積欠安泰商業銀行股份有限公司（下稱
    安泰銀行）等債權人計新台幣（下同）974,320 元，於民國
    95年10月2 日依金融主管機關協調成立之中華民國銀行公會
    會員辦理消費金融案件無擔保債務協商機制，與債權人達成
    分期還款協議，同意自95年10月起、分120 期、利率8%、每
    月繳納12,478元方式償還，並依協議內容繳款至96年12月止
    。然因伊係在三民公有市場擺攤販售男裝，每月平均收入僅
    15,000元，為增加收入而幫他人整理內務，每月薪資6,500
    元，計21,500元，但收入有限，又女兒蔡欣霓因工作傷害，
    兒子蔡慶延亦因發生事故復健中，雖均已成年，並無工作收
    入，家計全由伊負擔，如依前開協商金額還款，則無法支應
    家庭生活所需，實已無力負擔高達12,478元協商分期款，致
    無法依原協商條件履行，爰依法聲請准允更生等語。
二、按債務人與金融機構協商成立者，不得聲請更生或清算，但
    因不可歸責於己之事由，致履行顯有重大困難者，不在此限
    ；本條例施行前，債務人依金融主管機關協調成立之中華民
    國銀行公會會員辦理消費金融案件無擔保債務協商機制與金
    融機構成立之協商，準用前項之規定；消費者債務清理條例
    （下稱消債條例）第151 條第5 項、第6 項定有明文。衡諸
    債之關係，係以當事人間之信賴關係為基礎，為社會經濟組
    織之重要支柱，故當事人於以法律行為追求自己之利益之際
    ，亦應顧及對方之利益，並考量債權債務在社會上之作用，
    本於誠實及信用之原則，行使債權及履行債務，是對於已陷
    入經濟上困境之消費者，若任其於惡性循環之債務窘境中自
    生自滅，將衍生嚴重之社會問題，難以維持安定之社會經濟
    秩序，故為兼顧債權人、債務人雙方之利益，對陷於經濟上
    困境之消費者，乃允其於消債條例施行後，得選擇以重建型
    之更生程序或清算型之清算程序清理其債務，藉以妥適調整
    債務人與債權人及其他利害關係人間之權利義務關係，保障
    債權人獲得公平受償，並謀求消費者經濟生活之重建復甦機
    會。惟對於已與金融機構協商成立，或於本條例施行前，已
    依金融主管機關協調成立之中華民國銀行公會會員辦理消費
    金融案件無擔保債務協商機制與金融機構成立協商之債務人
    ，若非因不可歸責於己之事由，致履行顯有重大困難，僅係
    為圖謀減免債務，而不為債務之履行，自有違債權契約為誠
    信契約之本旨，故依消債條例第151 條第6 項準用同條第5
    項前段之規定，不得聲請更生或清算，始能避免肇致道德危
    險。又按聲請更生或清算不合程式或不備其他要件者，法院
    應以裁定駁回之，但其情形可以補正者，法院應定期間先命
    補正，消債條例第8 條亦有明文規定。
三、經查：
  (一)聲請人現積欠安泰銀行等債權人計974,320 元債務，前於95
    年10月2 日依金融主管機關協調成立之中華民國銀行公會會
    員辦理消費金融案件無擔保債務協商機制與債權人達成分期
    還款協議，同意自95年10月起、分120 期、利率8%、每月繳
    納12,478元方式償還，而聲請人僅繳納至96年12月止，即未
    再依協議繼續履行分期償還等情，有聲請人提出之債權人清
    冊1 份、財團法人金融聯合徵信中心當事人綜合信用報告1
    份、協議書1 份、還款明細1 份（詳卷第7 、8 頁、第12至
    14頁、第63至64頁）等附卷可稽。
  (二)按依債務人與金融機構協商成立者，除非因不可歸責於己之
    事由，致履行顯有重大困難，否則不得聲請更生或清算，消
    債條例第151 條第5 項規定意旨甚明。是債務清償方案成立
    後，應由債務人按其條件履行，惟如於其後發生情事變更，
    在清償期間收入或收益不如預期，致該方案履行困難甚或履
    行不能，而有不可歸責於己之事由，始能聲請更生或清算。
    此項規定旨在避免債務人任意毀諾已成立之協商，濫用更生
    或清算之裁判上債務清理程序，蓋以債務清償方案係經當事
    人行使程序選擇權所為之債務清理契約，債務人應受該成立
    之協議所拘束。債務人既已與金融機構協商成立，如認該協
    商方案履行有其他不適當情形，自仍應再循協商途徑謀求解
    決。查，本件聲請人雖陳稱家庭生活費用全由伊負擔，並女
    兒蔡欣霓因工作傷害，子蔡慶延亦因發生事故，而由伊扶養
    云云。惟按受扶養權利者，以不能維持生活而無謀生能力者
    為限，民法第1117條第1 項定有明文；聲請人之女蔡欣霓、
    子蔡慶延均已成年，有戶籍謄本1 份（詳卷第19、20頁）可
    按，且聲請人未提出任何證據證明其等無謀生能力，是聲請
    人主張應支出子女扶養費用云云，尚屬無據。次查，聲請人
    雖陳稱每月擺攤及整理內務收入計21,500元，實無力負擔協
    商金額云云；然觀之聲請人之綜合所得稅資料均屬零，有95
    、96年度綜合所得稅各類所得資料清單各1 紙（詳卷第21、
    22頁）可按，且聲請人亦未提出相關資料以為釋明其擺攤每
    月收入僅15,000元，故聲請人每月收入扣除必要生活費用後
    ，是否不足以清償協商款，尚非無疑。又聲請人前於95年10
    月間債務協商成立時，與其於97年1 月毀諾、未依協議還款
    時，期間收入並無任何重大變化，則聲請人既能依原協商條
    件，依約繳付15期協商應繳納之款項，且聲請人既願與上揭
    金融機關達成還款協商，在無特殊情事之情形下，顯係在綜
    合評估其還款能力後，方與金融機關成立每月還款12,478元
    之協商條件。準此，本件既無情事變更，而聲請人亦無重大
    履行困難之處，倘參諸聲請人復有固定收入之履行能力，則
    其縱有履行不便，亦得經由個別債權銀行協商程序以求適當
    履債，堪認債務人尚乏不可歸責於己致履行顯有重大困難之
    情形可言。
四、綜上所述，本件聲請人聲請更生，既無法立證證明其確於與
    金融機關達成前揭協商後，有不可歸責於己之事由，且依原
    協商條件履行亦非顯有重大困難，應屬聲請更生之要件不備
    ，又無從補正，依首揭條文之意旨，自應駁回其更生之聲請
    。
五、爰依消費者債務清理條例第8 條、第151 條第5 項、第15條
    ，民事訴訟法第78條，裁定如主文。
中    華    民    國    97    年    10    月    28    日
                  民事第六庭  法  官  洪榮家
上為正本係照原本作成
如不服本裁定，應於裁定送達後10日內，以書狀向本院提出抗告
，並繳納抗告費新臺幣1千元
中    華    民    國    97    年    10    月    28    日
                              書記官  胡美儀


司法院資訊處製作；財團法人民間司法改革基金會備份。
